臺北高等行政法院判決
111年度交上字第7號
上  訴  人  蔡博安                                     

被 上訴 人  新北市政府交通事件裁決處


代  表  人  李忠台（處長）
上列當事人間交通裁決事件，上訴人對於中華民國110年11月30
日臺灣臺北地方法院110年度交更一字第18號行政訴訟判決，提
起上訴，本院判決如下：
　　主  文
一、上訴駁回。
二、上訴審訴訟費用新臺幣750元由上訴人負擔。
　　理  由
一、爭訟概要：
    上訴人於民國109年3月20日23時43分許，騎乘車牌號碼000-
    0000號普通重型機車(下稱系爭機車)，行經設有執行酒精濃
    度測試檢定告示之新北市新店區安康路2段337之1號（下稱
    系爭地點）前，因未依新北市政府警察局新店分局（下稱舉
    發機關）○○派出所員警指示停車接受稽查，經舉發機關員警
    認有「行經警察機關設有執行酒精濃度測試檢定之處所，不
    依指示停車接受稽查」之違規行為，乃填製新北警交字第C1
    6274388號舉發違反道路交通管理事件通知單（下稱舉發通
    知單）予以舉發，並移送被上訴人處理。上訴人不服，向被
    上訴人陳述意見，經舉發機關查復，被上訴人審認上訴人違
    規行為屬實，乃依道路交通管理處罰條例（下稱道交條例）
    第35條第4項第1款規定，以109年6月29日新北裁催字第48-C
    16274388號違反道路交通管理事件裁決書（下稱原處分），
    裁處上訴人罰鍰新臺幣(下同)18萬元，吊銷駕駛執照，並應
    參加道路交通安全講習。上訴人不服原處分，提起行政訴訟
    ，經臺灣臺北地方法院109年度交字第363號行政訴訟判決(
    下稱前判決)駁回上訴人之訴。上訴人不服，提起上訴，經
    本院以109年度交上字第385號判決廢棄前判決並發回原審，
    原審嗣以110年度交更一字第18號行政訴訟判決（下稱原判
    決）駁回上訴人之訴。上訴人仍未甘服，遂提起本件上訴。
二、上訴人起訴主張及訴之聲明、被上訴人於原審之答辯及聲明
    、原判決認定之事實及理由，均引用原判決所載。
三、上訴意旨略以：㈠依被上訴人提供之採證光碟錄影內容所示
    ，舉發員警揮動指揮棒之動作不明確，又無鳴笛、吹哨聲，
    無法明確傳達攔停之意思，致上訴人無法辨識係指示停車受
    檢，而誤認該員警是指揮其通過之意，且舉發員警之證述偏
    頗，原判決以採證光碟錄影內容及舉發員警片面之詞，認上
    訴人有系爭違規行為，有違證據法則及經驗法則。㈡舉發機
    關於系爭地點設置酒測攔檢站，以縮減車道之方式，觀察行
    經車輛有危害行車安全之情事，方予以攔停，並非全面攔停
    ；系爭機車並無蛇行、不穩、車速異常等狀態，未合於警察
    職權行使法第8條第1項第3款所定攔停要件，舉發員警任意
    攔檢上訴人，有違司法院釋字第535號解釋意旨，亦牴觸取
    締酒後駕車作業程序第3點第1項規定：「過濾、攔停車輛應
    符合比例原則，有疑似酒後駕車者，始由指揮人員指揮其暫
    停、觀察，其餘車輛應指揮迅速通過。」及第3項之3規定：
    「如研判駕駛人有飲酒徵兆，則指揮車輛靠邊停車，並請駕
    駛人下車，接受酒精濃度檢測」；又舉發員警攔停上訴人係
    為取締改裝排氣管之噪音車，其性質屬一般交通違規取締作
    業，如駕駛人未依指示受檢而逃逸，應依道交條例第7條之2
    第1項第4款規定逕行舉發，再依違規事實援引適當法規予以
    裁處，而非逕依道交條例第35條第4項第1款所定較嚴厲之裁
    罰論處，原判決未察上情，顯有適用法規不當及理由不備之
    違法。
四、本院經核原判決駁回上訴人在原審之訴，尚無違誤，茲就上
    訴理由再予論述如下：
  ㈠按行為時(108年4月17日修正)道交條例第35條第1項第1款規
    定：「汽機車駕駛人，駕駛汽機車經測試檢定有下列情形之
    一，機車駕駛人處1萬5千元以上9萬元以下罰鍰，汽車駕駛
    人處3萬元以上12萬元以下罰鍰，並均當場移置保管該汽機
    車及吊扣其駕駛執照1年至2年；附載未滿12歲兒童或因而肇
    事致人受傷者，並吊扣其駕駛執照2年至4年；致人重傷或死
    亡者，吊銷其駕駛執照，並不得再考領：酒精濃度超過規
    定標準。」第35條第4項規定：「汽機車駕駛人有下列各款
    情形之一者，處18萬元罰鍰，並當場移置保管該汽機車、吊
    銷其駕駛執照及施以道路交通安全講習；如肇事致人重傷或
    死亡者，吊銷其駕駛執照，並不得再考領：駕駛汽機車行
    經警察機關設有告示執行第1項測試檢定之處所，不依指示
    停車接受稽查。拒絕接受第1項測試之檢定。」該條第4項
    於102年1月30日修正理由乃揭示：「為防制遏阻酒後違規駕
    車，執行酒精濃度測試已為重點執法勤務，惟實務屢有酒後
    駕車之駕駛人拒絕停車接受稽查之情形，為有效防杜駕駛人
    拒絕停車接受稽查，強行闖越危及執法人員安全，爰修正第
    4項，並配合第1項修正，將罰鍰修正為9萬元，另同時施以
    道路交通安全講習。」可知該次修正後道交條例第35條第4
    項之違規類型，係在原規定之「汽機車駕駛人拒絕接受第1
    項測試之檢定」外，增設「駕駛汽機車行經警察機關設有告
    示執行第1項測試檢定之處所，不依指示停車接受稽查」之
    違規類型，課予汽機車駕駛人於駕車行經上開處所時，有停
    車接受稽查之義務，以防杜駕駛人拒絕停車接受稽查，強行
    闖越危及執法人員安全。再參酌該條項108年4月17日之修正
    ，已將上開2種違規類型分列為2款，其第1款為：「駕駛汽
    車行經警察機關設有告示執行第1項測試檢定之處所，不依
    指示停車接受稽查」第2款為：「拒絕接受第1項測試之檢定
    。」）是以，上開102年1月30日修正增設之違規類型「駕駛
    汽機車行經警察機關設有告示執行第1項測試檢定之處所，
    不依指示停車接受稽查」，僅需汽機車駕駛人駕駛車輛行經
    警察機關設有告示執行同條第1項測試檢定之處所時，有「
    不依指示停車接受稽查」之事實，即構成該項違規，並不以
    有飲酒駕車之事實為必要。
  ㈡司法院大法官前於90年12月14日作成釋字第535號解釋，並律
    定解釋公布後2年內，應將該時現行警察執行職務法規予以
    整備，以兼容並顧人民自由與警察自身安全之保障。其後依
    該號解釋意旨，行政機關及立法機關已積極促成警察職權行
    使法之立法，而警察職權行使法前於92年6月25日經總統公
    布，自92年12月1日起施行至今，是該法已整合釋字第535號
    解釋之內容，並已兼顧憲法上人民之基本權利，以及警察職
    權行使所應遵守之公正、公開、民主之正當法律程序而為立
    法。有關員警稽查駕駛人有無酒後駕車之舉發程序，應依警
    察職權行使法及道交條例之相關法令規定為審查基準。而警
    察職權行使法第6條第1項第6款、第2項規定：「（第1項）
    警察於公共場所或合法進入之場所，得對於下列各款之人查
    證其身分：……行經指定公共場所、路段及管制站者。」「
    （第2項）前項第6款之指定，以防止犯罪，或處理重大公共
    安全或社會秩序事件而有必要者為限。其指定應由警察機關
    主管長官為之。」屬於警察人員得全面攔檢（亦稱集體攔停
    ）之依據，而同法第8條第1項規定：「警察對於已發生危害
    或依客觀合理判斷易生危害之交通工具，得予以攔停並採行
    下列措施：要求駕駛人或乘客出示相關證件或查證其身分
    。檢查引擎、車身號碼或其他足資識別之特徵。要求駕駛
    人接受酒精濃度測試之檢定。」則屬警察人員對已發生危害
    或依客觀合理判斷易生危害之交通工具，得予以攔停之個別
    攔檢（亦稱隨機攔停）依據。因此，在隨機攔停之情形，員
    警對依客觀合理判斷易生危害之交通工具，依警察職權行使
    法第8條規定，得予以攔停並視受攔停對象有無飲酒徵兆，
    要求接受酒精濃度測試檢定；至於員警依道交條例第35條第
    1項規定，以設置酒測攔檢站方式攔停稽查，則應屬警察職
    權行使法第6條第1項、第2項所定集體攔停之情形，對於進
    入酒測攔檢站之所有交通工具，為確認駕駛人之身分，員警
    無須合理懷疑即得攔停，駕駛人行經該處遭員警攔查，即有
    停車受稽查之義務。
  ㈢又員警對於集體攔停之作業程序，參照內政部警政署函頒「
    取締酒後駕車作業程序」流程圖表及作業內容欄之記載，其
    通常針對易發生酒後駕車或酒後肇事之地區、路段與時段規
    劃部署勤務、設置酒測站（見一、勤務規劃。二、準備階段
    ），於「三、執行階段：（一）過濾、攔停車輛：過濾、攔
    停車輛應符合比例原則，有疑似酒後駕車者，始由指揮人員
    指揮其暫停、觀察，其餘車輛應指揮迅速通過。……（三）觀
    察及研判：1.指揮車輛停止後，值勤人員應告知駕駛人，警
    方目前正在執行取締酒後駕車勤務，並以酒精檢知器檢知或
    觀察駕駛人體外表徵，辨明有無飲酒徵兆，不得要求駕駛人
    以吐氣方式辨別有無飲酒。2.如研判駕駛人有飲酒徵兆，則
    指揮車輛靠邊停車，並請駕駛人下車，接受酒精濃度檢測。
    3.如研判駕駛人未飲用酒類或其他類似物，則指揮車輛迅速
    通過，除有明顯違規事實外，不得執行其他交通稽查。（四
    ）檢測酒精濃度……」可知稽查員警執行計畫性勤務（即集體
    攔停）時，行經酒測攔檢站之車輛，在符合比例原則之要求
    下，由稽查員警進行過濾及攔停車輛，如駕駛人未依指示停
    車接受稽查，其即得予以舉發。
  ㈣又事實認定是事實審法院的職權，而如何調查事實或證據的
    證明力如何，事實審法院有斟酌判斷之權，如其事實認定已
    經斟酌兩造之主張及意見暨其調查證據之結果，而未違背論
    理法則、經驗法則或證據法則，縱其證據取捨與當事人所希
    冀者不同，致其事實的認定不同於當事人之主張者，亦不得
    謂原判決有違背法令的情形。經查，原審斟酌兩造之主張及
    意見暨其調查證據之結果，業已論明：舉發機關經其上級主
    管簽核，於109年3月20日20時至24時，在系爭地點設置酒精
    濃度測試檢定處所，執行路檢勤務，並設有酒測攔檢告示牌
    及以三角錐縮減車道，舉發機關執勤員警身著黃色反光背心
    ，手持指揮棒引導駕駛人停車接受稽查；上訴人於同日23時
    43分許騎乘系爭機車行經系爭地點，經員警手持指揮棒上下
    揮動示意停車接受稽查，卻未停車而離去，足認上訴人駕駛
    系爭機車行經警察機關設有告示執行酒精濃度測試檢定之處
    所，有不依指示停車接受稽查之情事，有臺北市政府警察局
    新店分局109年4月29日新北警店交字第1094112760號函暨所
    附員警申訴答辯報告表(見原審交字卷第75至76頁、第77頁)
    、勤務分配表(見同卷第79頁)、車輛詳細資料報表(見同卷
    第80頁)、員警工作紀錄簿(見同卷第81頁)、違規人行車動
    線暨路況概要圖(見同卷第82頁)、原審110年9月1日勘驗筆
    錄（見原審交更一字卷第70頁）、證人即稽查員警陸育全之
    證述（見原審交字卷第128頁至130頁）在卷可稽；並就上訴
    人在原審主張證人即稽查員警陸育全所述不可採、當時有3
    臺車經過僅罰2臺車違反平等原則各節如何不足採取，而認
    本件違章行為明確，詳述其認定事實之依據及心證之理由，
    核與證據法則、經驗法則無違。
  ㈤上訴人主張稽查員警所為攔停，係為取締改裝排氣管之噪音
    車，而非全面攔停執行酒駕稽查，該攔檢行為有違警察職權
    行使法第8條第1項規定及司法院釋字第535號解釋意旨，亦
    牴觸取締酒後駕車作業程序之規定，原判決有適用法規不當
    及理由不備之違法云云。惟查：
  ⒈本件係由舉發機關主管簽核後，於109年3月20日20時至24時
    ，在系爭地點設置酒精濃度測試檢定處所，執行酒駕稽查勤
    務，係屬警察職權行使法第6條第1項第6款、第2項所定，警
    察機關主管長官認有防止犯罪，或處理重大公共安全或社會
    秩序事件之必要，而指定特定路段設置路檢勤務進行身分盤
    查之「集體攔檢」，並非適用警察職權行使法第8條第1項所
    定，警察人員對已發生危害或依客觀合理判斷易生危害之交
    通工具，得予以攔停之「個別攔檢」之情形，兩者適用的狀
    況不同，應予究明，則上訴意旨以本件攔檢行為不符合警察
    職權行使法第8條第1項規定以及司法院釋字第535號解釋意
    旨而為爭執，係誤引法律規定，容有誤解。
  ⒉次查，證人即稽查員警陸育全於原審固證稱：準備收勤時，
    聽到遠遠有2臺改裝排氣管之機車進入路檢範圍，因要取締
    改裝排氣管的噪音車，所以跟同事以指揮棒示意那2臺機車
    停車接受稽查，他們沒有減速的意思就衝過去了等語（見前
    審卷第130頁)，惟本件既屬「集體攔檢」，稽查員警本即得
    依警察職權行使法第6條第1項第6款規定，以查證駕駛人身
    分之理由，於指定之路檢點過濾攔停經過車輛，無須有酒駕
    事實之合理懷疑存在，已如前述，則本件稽查員警於當下判
    斷上訴人所騎乘之系爭機車有裝置噪音器物，違反道交條例
    規定之客觀事實，本即屬可予攔停舉發之狀態，其決定加以
    攔停，依舉輕以明重原則，並無恣意違法可言，核無違反比
    例原則之情事。上訴人既行經設有酒測攔檢告示牌，且經警
    指示停車，詎不予停車接受稽查，即該當道交條例第35條第
    4項第1款之處罰要件，稽查員警並得依道交條例第7條之2第
    1項第4款規定逕行舉發之，要無僅得依較輕之裝置噪音器物
    規定處罰之理，上訴人主張，難以成立。
  ⒊又上訴人未依指示停車受檢即逕行離去，稽查員警未能使其
    暫停受檢，故僅處於「取締酒後駕車作業程序」作業內容欄
    記載之「過濾、攔停車輛」，以及流程圖欄記載之「依指示
    停車接受酒測稽查」階段，尚未進行至稽查員警執行「是否
    疑似酒後駕車」及「觀察及研判駕駛人有無飲酒徵兆」階段
    ，上訴人既未停車，稽查員警自無從判斷上訴人當時是否有
    「疑似酒後駕車」或「有無飲酒徵兆」，從而，上訴人以其
    當時並無蛇行、不穩、車速異常等狀態，稽查員警竟予攔停
    ，牴觸取締酒後駕車作業程序（三）觀察及研判第3點等規
    定云云，要無可採。
五、綜上所述，原審斟酌全辯論意旨及調查證據之結果，將原處
    分予以維持，駁回上訴人之訴，核無違誤。上訴意旨指摘原
    判決違背法令，求予廢棄，為無理由，應予駁回。
六、末按交通裁決事件之上訴，行政法院為訴訟費用之裁判時，
    應確定其費用額，此觀行政訴訟法第237條之9第2項準用第2
    37條之8第1項規定即明。本件上訴人對於交通裁決事件之上
    訴為無理由，則上訴審訴訟費用750元（為裁判費）自應由
    上訴人負擔，確定如主文第2項所示。
七、據上論結，本件上訴為無理由，依行政訴訟法第237條之9第
    2項、第236條之2第3項、第255條第1項、第237條之8第1項
    、第98條第1項前段，判決如主文。
中　　華　　民　　國　　111 　年　　3 　　月　　4 　　日
                      臺北高等行政法院第七庭
                                審判長法  官　許  麗  華
                                      法  官　林  學  晴
                              　　　  法  官　郭  淑  珍
上為正本係照原本作成。
不得上訴。
中　　華　　民　　國　　111 　年　　3 　　月　　4 　　日
                                      書 記 官  蕭 純 純